---
title: "Introducción a Programación Geoespacial"
author: "Alexys H. Rodríguez-Avellaneda, PhD"
date: last-modified
format:
  html:
    toc: true
    code-fold: true
    embed-resources: true
    self-contained-math: true    
    theme: cosmo
  pdf:
    keep-tex: true       # Esta es la etiqueta que buscas
    toc: true
    number-sections: true
    colorlinks: true
    papersize: letter
    #mermaid-format: png
    # Forzamos a Quarto a usar nuestro wrapper
    #chrome: /usr/local/bin/quarto-browser
execute-dir: project # Asegura contexto limpio
execute:
  cache: false        # Desactiva la caché de knitr
  freeze: false       # No congela resultados previos
  echo: true
  warning: false
  message: false
  daemon: false      # Evita que procesos en segundo plano interfieran
  enabled: true      # Asegura la ejecución
engine: knitr
---


## Funciones j_eval y j_plot en R

```{r}
#| label: j_eval_j_plot
#| code-fold: true
# #| include: false
source("./docs/j_eval_j_plot.r")
```


## Introducción




## Configuración del entorno

Para nuestra maestría, utilizaremos entornos aislados. Esto evita que una actualización de una librería de Python dañe nuestro flujo de trabajo en R o Julia.

::: {.panel-tabset}

### Python

::: {.content-visible when-format="html"}
::: {.callout-tip collapse="true" icon="false"}
#### ▷ CÓDIGO PURO (Copiar y Pegar)
```{bash}
#| label: python_instalacion_codigo
#| eval: false

# OPCIÓN 1: Usando uv (Recomendado para la Maestría)
# Instalación de uv
curl -LsSf https://astral.sh/uv/install.sh | sh
powershell -ExecutionPolicy ByPass -c "irm https://astral.sh/uv/install.ps1 | iex"

# Crear y activar entorno virtual
uv venv
.venv\Scripts\activate

# Instalación de librerías base (Soporte MAGNA-SIRGAS)
uv pip install --find-links https://girder.github.io/large_image_wheels gdal pyproj
uv pip install pygis

# ---------------------------------------------------------
# OPCIÓN 2: Usando pixi (Para dependencias complejas)
curl -fsSL https://pixi.sh/install.sh | bash
pixi init
pixi add pygis jupyterlab
pixi run jupyter lab

# ---------------------------------------------------------
# OPCIÓN 3: Usando conda/mamba (Enfoque tradicional)
conda create -n geo python=3.12
conda activate geo
conda install -c conda-forge mamba
mamba install -c conda-forge pygis
```
:::
:::

```{bash}
#| label: python_instalacion
#| eval: false

# OPCIÓN 1: Usando uv (Recomendado para la Maestría)
# Instalación de uv
curl -LsSf https://astral.sh/uv/install.sh | sh
powershell -ExecutionPolicy ByPass -c "irm https://astral.sh/uv/install.ps1 | iex"

# Crear y activar entorno virtual
uv venv
.venv\Scripts\activate

# Instalación de librerías base (Soporte MAGNA-SIRGAS)
uv pip install --find-links https://girder.github.io/large_image_wheels gdal pyproj
uv pip install pygis

# ---------------------------------------------------------
# OPCIÓN 2: Usando pixi (Para dependencias complejas)
curl -fsSL https://pixi.sh/install.sh | bash
pixi init
pixi add pygis jupyterlab
pixi run jupyter lab

# ---------------------------------------------------------
# OPCIÓN 3: Usando conda/mamba (Enfoque tradicional)
conda create -n geo python=3.12
conda activate geo
conda install -c conda-forge mamba
mamba install -c conda-forge pygis
```

### R

::: {.content-visible when-format="html"}
::: {.callout-tip collapse="true" icon="false"}
#### ▷ CÓDIGO PURO (Copiar y Pegar)
```{r}
#| label: r_instalacion_codigo
#| eval: false

# Instalación de paquetes geoespaciales fundamentales
install.packages(c("sf", "terra", "leaflet", "tmap"), dependencies = TRUE)

# Verificación de librerías de sistema vinculadas
sf::sf_extSoftVersion()
```
:::
:::

```{r}
#| label: r_instalacion
#| eval: false

# Instalación de paquetes geoespaciales fundamentales
install.packages(c("sf", "terra", "leaflet", "tmap"), dependencies = TRUE)

# Verificación de librerías de sistema vinculadas
sf::sf_extSoftVersion()
```

### Julia

::: {.content-visible when-format="html"}
::: {.callout-tip collapse="true" icon="false"}
#### ▷ CÓDIGO PURO (Copiar y Pegar)
```{julia}
#| label: julia_instalacion_codigo
#| eval: false

# Configuración del entorno de paquetes en Julia
using Pkg
Pkg.activate(".")

# Instalación de la pila geoespacial para la maestría
Pkg.add(["ArchGDAL", "GeoDataFrames", "Leaflet", "DataFrames"])
```
:::
:::

```{r}
#| label: julia_instalacion
#| results: asis
#| eval: false
# #| code-fold: true

j_eval('
# Configuración del entorno de paquetes en Julia
using Pkg
Pkg.activate(".")

# Instalación de la pila geoespacial para la maestría
Pkg.add(["ArchGDAL", "GeoDataFrames", "Leaflet", "DataFrames"])
')
```

:::

## Verificación y primeros pasos

Antes de procesar capas del IGAC o imágenes de la FAC, debemos asegurar que el "motor" está encendido y los sistemas de coordenadas están disponibles.

::: {.panel-tabset}

### Python

::: {.content-visible when-format="html"}
::: {.callout-tip collapse="true" icon="false"}
#### ▷ CÓDIGO PURO (Copiar y Pegar)
```{python}
#| label: python_verificacion_codigo
#| eval: false

# Importación de librerías core para el curso
import geopandas as gpd
import rasterio
import leafmap
import pyproj

# Verificamos soporte para el Origen Único Nacional de Colombia (EPSG:9377)
try:
    crs = pyproj.CRS("EPSG:9377")
    print(f"✓ Soporte para {crs.name} verificado correctamente.")
except:
    print("X Error en la configuración de PROJ. Revisa la instalación de GDAL.")
```
:::
:::

```{python}
#| label: python_verificacion
# #| eval: false

# Importación de librerías core para el curso
import geopandas as gpd
import rasterio
import leafmap
import pyproj

# Verificamos soporte para el Origen Único Nacional de Colombia (EPSG:9377)
try:
    crs = pyproj.CRS("EPSG:9377")
    print(f"✓ Soporte para {crs.name} verificado correctamente.")
except:
    print("X Error en la configuración de PROJ. Revisa la instalación de GDAL.")
```

### R

::: {.content-visible when-format="html"}
::: {.callout-tip collapse="true" icon="false"}
#### ▷ CÓDIGO PURO (Copiar y Pegar)
```{r}
#| label: r_verificacion_codigo
#| eval: false

# Carga de librerías principales
library(sf)
library(terra)

# Verificamos si R reconoce el sistema de referencia oficial de Colombia (MAGNA-SIRGAS)
colombia_crs <- st_crs(9377)
print(paste("✓ Sistema detectado:", colombia_crs$name))
```
:::
:::

```{r}
#| label: r_verificacion
# #| eval: false

# Carga de librerías principales
library(sf)
library(terra)

# Verificamos si R reconoce el sistema de referencia oficial de Colombia (MAGNA-SIRGAS)
colombia_crs <- st_crs(9377)
print(paste("✓ Sistema detectado:", colombia_crs$name))
```

### Julia

::: {.content-visible when-format="html"}
::: {.callout-tip collapse="true" icon="false"}
#### ▷ CÓDIGO PURO (Copiar y Pegar)
```{julia}
#| label: julia_verificacion_codigo
#| eval: false

# Carga de librerías de lectura y manipulación de datos espaciales
using ArchGDAL
using GeoDataFrames

# Verificamos la carga de drivers geoespaciales (necesario para leer Shapefiles del IGAC)
println("✓ Drivers de GDAL disponibles: ", length(ArchGDAL.listdrivers()))
```
:::
:::

```{r}
#| label: julia_verificacion
#| results: asis
#| code-fold: true
# #| eval: false

j_eval('
# Carga de librerías de lectura y manipulación de datos espaciales
using ArchGDAL
using GeoDataFrames

# Verificamos la carga de drivers geoespaciales (necesario para leer Shapefiles del IGAC)
println("✓ Drivers de GDAL disponibles: ", length(ArchGDAL.listdrivers()))
')

```

:::


## Mapa interactivo en Colombia

Finalizaremos visualizando nuestra ubicación central: la **Universidad Nacional de Colombia, Sede Bogotá**.

::: {.panel-tabset}

### Python

::: {.content-visible when-format="html"}
::: {.callout-tip collapse="true" icon="false"}
#### ▷ CÓDIGO PURO (Copiar y Pegar)
```{python}
#| label: python_mapa_codigo
#| eval: false

import leafmap

# Definimos las coordenadas de la Plaza Central de la UNAL Bogotá
lat, lon = 4.6381, -74.0841

# Inicializamos el mapa interactivo centrado en la universidad
m = leafmap.Map(center=[lat, lon], zoom=15, height="500px")

# Añadimos un mapa base topográfico libre
m.add_basemap("OpenTopoMap")

# Colocamos un marcador en nuestra ubicación
m.add_marker(location=[lat, lon], text="Sede Bogotá - UNAL")

# Mostramos el mapa
m
```
:::
:::

```{python}
#| label: python_mapa
# #| eval: false

import leafmap

# Definimos las coordenadas de la Plaza Central de la UNAL Bogotá
lat, lon = 4.6381, -74.0841

# Inicializamos el mapa interactivo centrado en la universidad
m = leafmap.Map(center=[lat, lon], zoom=15, height="500px")

# Añadimos un mapa base topográfico libre
m.add_basemap("OpenTopoMap")

# Colocamos un marcador en nuestra ubicación
m.add_marker(location=[lat, lon], text="Sede Bogotá - UNAL")

# Mostramos el mapa
m
```

### R

::: {.content-visible when-format="html"}
::: {.callout-tip collapse="true" icon="false"}
#### ▷ CÓDIGO PURO (Copiar y Pegar)
```{r}
#| label: r_mapa_codigo
#| eval: false

library(leaflet)

# Creamos un mapa interactivo encadenando funciones (pipes %>%)
leaflet() %>%
  # Añadimos la capa de fondo topográfica
  addProviderTiles(providers$OpenTopoMap) %>%
  # Añadimos un pin con un mensaje emergente
  addMarkers(lng = -74.0841, lat = 4.6381, popup = "Universidad Nacional de Colombia") %>%
  # Centramos la vista inicial
  setView(lng = -74.0841, lat = 4.6381, zoom = 15)
```
:::
:::

```{r}
#| label: r_mapa
# #| eval: false

library(leaflet)

# Creamos un mapa interactivo encadenando funciones (pipes %>%)
mapa <- leaflet() %>%
  # Añade el mapa base tradicional (probado y robusto en Quarto)
  addTiles() %>% 
  # Añadimos un pin con un mensaje emergente
  addMarkers(lng = -74.0841, lat = 4.6381, popup = "Universidad Nacional de Colombia") %>%
  # Centramos la vista inicial
  setView(lng = -74.0841, lat = 4.6381, zoom = 15)

# SACA: El mapa interactivo listo
mapa
```

### Julia

::: {.content-visible when-format="html"}
::: {.callout-tip collapse="true" icon="false"}
#### ▷ CÓDIGO PURO (Copiar y Pegar)
```{julia}
#| label: julia_mapa_codigo
#| eval: false

# NOTA: 
# NO está instalado Leaflet
#
using Leaflet

# Generación del mapa interactivo usando Leaflet.jl
mapa = Leaflet.Map(
    # URL directa del mapa base OpenTopoMap
    layers=[Leaflet.Layer("https://{s}.tile.opentopomap.org/{z}/{x}/{y}.png")], 
    # Coordenadas de la Sede Bogotá
    center=[4.6381, -74.0841], 
    zoom=15
)

# Renderizar el mapa
mapa
```
:::
:::

```{r}
#| label: julia_mapa
#| results: asis
#| eval: false
# #| code-fold: true

# NOTA: 
# NO está instalado Leaflet
#
# Usamos j_eval para que el motor knitr comunique con Julia
j_eval('
using Leaflet

# Generación del mapa interactivo usando Leaflet.jl
mapa = Leaflet.Map(
    # URL directa del mapa base OpenTopoMap
    layers=[Leaflet.Layer("https://{s}.tile.opentopomap.org/{z}/{x}/{y}.png")], 
    # Coordenadas de la Sede Bogotá
    center=[4.6381, -74.0841], 
    zoom=15
)

# Renderizar el mapa
mapa
')
```

:::


## Resumen de aprendizajes (cheat sheet)

Este primer capítulo establece los requerimientos técnicos y de entorno necesarios para el procesamiento de datos espaciales. 

Conceptos clave abordados:

* **Dependencias base (GDAL/PROJ/GEOS):** Python, R y Julia actúan como interfaces de alto nivel que ejecutan rutinas sobre estas librerías subyacentes de C/C++ para la lectura de formatos y cálculo de proyecciones.
* **Aislamiento de proyectos:** El uso de entornos virtuales es un estándar en la programación científica. Evita la instalación global de paquetes para prevenir conflictos de versiones entre diferentes análisis.
* **Sistemas de referencia:** La verificación y configuración de PROJ es un requisito fundamental para garantizar el soporte del Origen Único Nacional (MAGNA-SIRGAS EPSG:9377) y evitar errores métricos al trabajar con datos de Colombia.
* **Visualización interactiva:** Las librerías de alto nivel permiten la instanciación de mapas web de forma declarativa para la exploración rápida del área de estudio.

Hoja de referencia sintáctica para la configuración del entorno y visualización básica entre Python, R y Julia:

### Gestión de entornos e instalación

| Tarea | Python (`uv` / `pip`) 🐍 | R (CRAN) 🔵 | Julia (`Pkg`) 🟣 |
| :--- | :--- | :--- | :--- |
| **Crear entorno** | `uv venv` | `renv::init()` *(Opcional)* | `Pkg.activate(".")` |
| **Activar entorno** | `source .venv/bin/activate` | Automático al abrir proyecto | `using Pkg; Pkg.activate(".")` |
| **Instalar vectores** | `uv pip install geopandas` | `install.packages("sf")` | `Pkg.add("GeoDataFrames")` |
| **Instalar rasters** | `uv pip install rasterio` | `install.packages("terra")` | `Pkg.add("ArchGDAL")` |
| **Instalar visualización** | `uv pip install leafmap` | `install.packages("leaflet")`| `Pkg.add("Leaflet")` |

: Sintaxis para la preparación del entorno de trabajo SIG {#tbl-resumen_entornos tbl-colwidths="[25,25,25,25]"}

### Verificación del motor geoespacial

| Tarea | Python (Geopandas/Pyproj) 🐍 | R (`sf`) 🔵 | Julia (ArchGDAL) 🟣 |
| :--- | :--- | :--- | :--- |
| **Importar librerías** | `import geopandas as gpd` | `library(sf)` | `using ArchGDAL` |
| **Verificar GDAL/PROJ**| Automático al importar | `sf::sf_extSoftVersion()` | `length(ArchGDAL.listdrivers())` |
| **Comprobar EPSG** | `pyproj.CRS("EPSG:9377")` | `st_crs(9377)` | *(Lo veremos en cap. vectores)* |

: Sintaxis para verificar el estado de las librerías base de C/C++ {#tbl-resumen_verificacion tbl-colwidths="[25,25,25,25]"}

### Mapas web interactivos básicos

| Tarea | Python (`leafmap`) 🐍 | R (`leaflet`) 🔵 | Julia (`Leaflet.jl`) 🟣 |
| :--- | :--- | :--- | :--- |
| **Importar módulo** | `import leafmap` | `library(leaflet)` | `using Leaflet` |
| **Inicializar mapa** | `m = leafmap.Map(center=[lat, lon], zoom=15)` | `leaflet(height=500) %>% setView(lon, lat, 15)` | `Leaflet.Map(center=[lat, lon], zoom=15)` |
| **Capa base** | `m.add_basemap("OpenTopoMap")` | `addProviderTiles(providers$OpenTopoMap)` | `layers=[Leaflet.Layer("url_aqui")]` |
| **Añadir marcador** | `m.add_marker([lat, lon], text="Sede")` | `addMarkers(lng=lon, lat=lat, popup="Sede")` | *(Mediante inserción de Features)* |

: Sintaxis para la creación de mapas interactivos con tecnología Leaflet {#tbl-resumen_mapas tbl-colwidths="[25,25,25,25]"}